臺灣新竹地方法院民事判決　九十年度竹簡字第二一一號
　　原　　　告　　丁○○
　　　　　　　　　甲○○
　　被　　　告　　乙○○
　　複　代理人　　丙○○
右當事人間確認本票債權不存在事件，本院判決如左：
    主    文
原告之訴駁回。
訴訟費用由原告負擔。
    事實及理由
一、原告之聲明：確認被告持有原告共同簽發如附表所示之本票（下稱系爭本票）債
    權不存在。
二、事實摘要：
    原告起訴主張：被告前於民國八十七年六月間以原告丁○○持原告甲○○所簽發
    面額計新台幣（下同）三百零五萬一千元之支票六紙向其借款為由，向本院聲請
    對原告甲○○核發支付命令，經甲○○異議後，自知丁○○持支票向其借款並非
    事實，而改稱係訴外人陳昌煥持支票向其借款，原告丁○○並非系爭借款之借貸
    人，原告甲○○與被告並不認識，與被告間亦無何借貸關係，系爭借款實係訴外
    人陳昌煥向被告所借用，被告顯係以無對價方式自原告丁○○處取得系爭本票，
    由此足認被告確係率領壯漢四、五人脅迫原告二人簽發系爭本票，否則原告二人
    豈會簽發系爭本票。被告持有系爭本票係出於不法脅迫之惡意，依票據法第十四
    條之規定，自不得享有票據上權利，被告應就其取得系爭本票之基礎原因關係存
    在之積極事實負舉證責任，倘不能舉證，依票據法第十三條本文之反面解釋，被
    告自不得對原告主張票據權利等情。被告則以原告丁○○自八十五年十月間起，
    陸續持由原告甲○○為發票人面額計三百零五萬一千元之支票六紙，託訴外人陳
    昌煥向被告借款，詎屆期提示均遭退票，被告乃要求陳昌煥找原告二人出面解決
    債務，斯時原告二人並不否認債務之存在，並同意以分期之方式清償債務，初始
    原告二人尚能依約履行承諾，陸續以現金及電匯方式清償債務，詎原告二人見上
    開六紙支票均已逾一年之時效期間後，即索性不再還款，雖屢經被告催討，原告
    等亦置之不理，被告見渠等出爾反爾，乃刻意以上開六紙支票之總金額三百零五
    萬一千元為請求標的，向本院聲請核發支付命令，而未扣除先前清償之金額，後
    被告在八十八年五月二十二日晚上叫訴外人陳昌煥陪同，由被告之子葉峻廷開車
    ，三人直接前往新竹縣竹東鎮原告丁○○之住處，要求原告丁○○清償，當時丁
    ○○便立刻找來住在附近之原告甲○○共同解決協議結果，原告二人主動同意開
    出面額共二百二十萬元之本票共十紙，以補尚未清償之差額，之後原告二人又陸
    續清償八十五萬元，並由被告返還原告先前所開立與清償金額相同之本票共五紙
    ，不料原告二人又不履行其清償借款之承諾，因此被告不得已才將剩餘之五張面
    額共一百三十五萬元之本票，持以聲請本票裁定。按票據法第十四條第二項所謂
    無對價或以不相當之對價取得票據者，不得享有優於前手之權利，係指無對價或
    不以相當之對價自無票據權利人之手取得票據者而言，查原告二人並不否認系爭
    本票乃渠二人共同所簽發，並交付被告執有，則系爭本票既為被告從發票人手中
    直接原始取得，並非自無票據權利人之手繼受取得，本無所謂不得享有優於前手
    之權利可言，末查，原告丁○○持原告甲○○簽發之支票，託訴外人陳昌煥向被
    告借款，被告與原告甲○○間固無消費借貸之法律關係存在，惟原告丁○○因向
    被告借款而交付發票人為甲○○之支票，被告與原告甲○○間即有票據之法律關
    係，原告甲○○為履行票據債務而電匯款項，嗣為分期清償債務而簽發系爭本票
    ，被告取得原告甲○○簽發之系爭本票，豈可謂無對價關係？至於原告丁○○係
    本件消費借貸法律關係之真正債務人，其為清償債務而簽發系爭本票交付被告執
    有，更有所謂對價之原因關係存在，原告二人空言否認兩造間有票據及借貸之法
    律關係存在，並以此推論系爭本票乃遭被告脅迫所簽發云云，無非意圖延滯訴訟
    等語資為抗辯。
三、法院之判斷：
（一）按，在票據上簽名者，依票上所載文義負責，票據上之簽名得以蓋章代之，票
      據法第五條第一項、第六條分別定有明文；復按，本票為無因證券，執票人行
      使票據上權利，就票據之取得，有無正當原因，或有無對價關係，自不負證明
      之責，票據上之權利義務，悉依票上所載文義定之，與其基礎之原因關係各自
      獨立，票據上權利之行使，不以其原因關係存在為前提，執票人行使票據上權
      利時，就其基礎之原因關係確係有效存在，並不負舉證責任，反之，若票據債
      務人以自己與執票人間所存抗辯之事由，對抗執票人，依票據法第十三條規定
      意旨觀之，固非法所不許，惟應由票據債務人就該抗辯事由負舉證之責任，最
      高法院七十一年度台上字第三四三九號判決可資參照。又票據行為為不要因行
      為，執票人不負證明關於給付原因之責任，如票據債務人主張執票人取得票據
      係無對價或以不相當對價取得，應由該債務人負舉證責任，最高法院八十五年
      台上字第二八六號判決參照。
（二）經查，系爭本票係原告二人所簽發之事實，為兩造所不爭執，堪信為真正。原
      告雖主張其等係因被告脅迫而簽發系爭本票，與被告間並無借貸關係，實際借
      款人為訴外人陳昌煥云云，然此為被告所否認，辯稱：系爭借款係原告丁○○
      委託訴外人陳昌煥持由原告甲○○為發票人之支票六紙向被告借款，因上開支
      票屆期提示均遭退票，原告二人始簽發系爭本票，被告並非惡意或無對價取得
      等語。是本件即應審酌原告與被告間是否具有票據之原因關係存在。
（三）查本件被告曾持有原告甲○○前所簽發面額計三百零五萬一千元之支票六紙，
      屆期未獲付款，僅清償部分款項，嗣原告二人又簽發面額計二百二十萬元之本
      票十紙，並再清償部分款項，而由被告返還原告先前所開立與清償金額相同之
      本票共五紙，剩餘款項未為清償，被告即持面額計一百三十五萬元之五紙本票
      即系爭本票聲請本票裁定之事實，有支票及退票理由單影本各六份、存摺影本
      、本票影本五紙、本院九十年度票字第五五七號本票裁定影本一份附卷可憑，
      並經本院調閱九十年度票字第五五七號本票裁定卷查核屬實，原告甲○○對於
      其曾簽發面額計三百零五萬一千元之支票六紙之事實亦不否認，且原告甲○○
      於上開詐欺案件偵查中亦曾答辯稱：該六紙支票係原告丁○○向其借用者等語
      ，有該答辯狀影本附卷可稽，原告甲○○於本院審理時亦陳稱：原告丁○○向
      其借票用以生意週轉用等語（見本院九十一年二月六日言詞辯論筆錄），證人
      陳昌煥於本院審理時亦曾證述：丁○○拿甲○○票拜託其向被告調現，錢是原
      告丁○○借的，曾說分期還，還一部份後又沒有還，後由丁○○、甲○○二人
      簽本票等語（見本院九十年九月十九日言詞辯論筆錄），足認原告丁○○確向
      原告甲○○借用支票，由陳昌煥持向被告借款，嗣未清償而由原告二人簽發系
      爭本票等情屬實，原告丁○○與被告間確有借貸關係存在。原告丁○○雖稱其
      確有向甲○○借票，但係借與陳昌煥使用云云，然與原告甲○○、證人陳昌煥
      所為陳述均不相符，且陳昌煥個人亦曾向被告借款，陳昌煥自行向被告借款時
      均係以簽發本票方式為之，有被告提出由陳昌煥簽發之本票影本十四紙在卷足
      參，則陳昌煥自毋庸向他人借票使用，是原告丁○○所稱尚不足採。
（四）再者，原告二人曾分別以電匯方式匯款予被告，其中原告甲○○於八十六年七
      月十五日、八十六年八月十五日、八十六年九月十八日、八十六年十月二十七
      日分別匯款四次，原告丁○○於八十七年六月九日匯款一次，有被告提出之存
      摺影本為證，且原告甲○○所為匯款時間為每月一次，匯款金額則係加計利息
      一分後之金額，即第一次匯款時尚欠三百萬元，利息為三萬元，每月清償十萬
      元，故第一次匯款金額為十三萬，第二次匯款時尚欠二百九十萬元，加計利息
      二萬九千元，第二次匯款金額為十二萬九千元，以此類推，與被告所為分期清
      償數額與本息金額之陳述相符，由此足認原告丁○○與被告間確有借貸關係存
      在，且原告甲○○因擔保該債務而簽發系爭本票，否則原告二人何須匯款予被
      告？又何以匯款金額與被告所述相符？原告丁○○雖稱係受陳昌煥之託匯款者
      ，原告甲○○亦稱係受原告丁○○之託匯款者，然此與證人陳昌煥所為證述不
      一，且原告甲○○非僅匯款一次，原告丁○○亦未承認係其交付金錢委託甲○
      ○匯款者，所匯款項又與被告所陳分期償還金額及本息數額相符，原告二人所
      稱自與常情有違，不足採信。甚且，被告於原告二人清償部分款項後，曾將其
      等所簽發十紙本票中之五紙本票返還予原告丁○○，此經原告丁○○自承在卷
      ，則若非原告丁○○與被告間具有借貸關係存在，且原告已清償部分款項，被
      告豈有歸還部分本票予原告丁○○之理？
（五）次按，以惡意或重大過失取得票據者，不得享有票據上權利，票據法第十四條
      第一項定有明文，此票據行為為不要因行為，即不以給付之原因為要素而得成
      立之行為，凡簽名於票據之人，不問原因如何，均須依票上所載文義負責使然
      。查原告主張其等係受被告脅迫而簽發系爭本票云云，並未舉證以實其說，已
      無足採，且原告丁○○於本院審理時陳述：是因陳昌煥為被告所押，故簽發系
      爭本票等情（見本院九十一年二月六日言詞辯論筆錄），原告甲○○於本院審
      理時則陳述：丁○○要其在本票上簽名，丁○○說對其負責，所以其才簽本票
      ，且被告說其不簽的話，被告不收本票，所以其才簽等語（見本院九十一年二
      月六日言詞辯論筆錄），即原告甲○○表示係因丁○○之要求而簽發系爭本票
      者，原告丁○○則稱係因陳昌煥遭被告強押而簽發系爭本票者，原告二人所為
      陳述並不一致，且證人陳昌煥於本院審理時亦證述：丁○○、甲○○二人沒有
      被脅迫，是二人願意簽發者等語（見本院九十年九月十九日言詞辯論筆錄），
      自難僅憑原告二人所為不一之陳述即謂其等有何受脅迫而簽發系爭本票之情事
      。再由被告於原告清償部分款項後返還原告丁○○部分本票等情觀之，亦足認
      原告簽發本票並無受脅迫情事，否則被告何須返還部份已清償之本票？原告又
      何須依照約定之分期清償方式對被告為清償？再者，由原告甲○○所為：被告
      說其不簽的話，被告不收本票，所以其才簽等情之陳述，足認原告甲○○簽發
      系爭本票係具有擔保該借款債務之意思，被告為確保債權之清償而要求原告甲
      ○○亦應在系爭本票上簽名，原告甲○○與被告間就系爭本票具有擔保關係存
      在，且原告甲○○除前曾簽發六紙支票外，並曾三次匯款予被告，被告所稱系
      爭本票係原告用以清償債務之支票無法兌現，以系爭本票換回支票，核與事實
      相符，原告甲○○應係擔保原告丁○○之債務得以清償而負擔票據債務，自足
      認原告甲○○與被告間具有票據之原因擔保關係存在，原告甲○○主張本票債
      權不存在，自無理由。
（六）此外，原告丁○○主張其與被告間並無借貸關係，雖提出聲請支付命令狀、聲
      明異議狀、準備書狀、撤回狀、答辯狀、不起訴處分書影本各一份為證，主張
      被告前亦陳述係訴外人陳昌煥向其借款云云，惟被告於聲請支付命令或詐欺案
      件之偵查中，均陳稱係原告甲○○簽發六紙支票交由原告丁○○、訴外人陳昌
      煥向被告借款者，並曾陳稱係陳昌煥與原告丁○○共同向其借款以資週轉用，
      此觀之上開聲請支付命令狀、準備書狀、不起訴處分書之內容即明，並經本院
      依職權調閱八十七年度偵字第七三九七號案卷查核屬實，且原告甲○○於本院
      審理時亦曾稱：該六紙支票係原告丁○○向其借用者等語，業如前述，足認原
      告丁○○尚難據此主張其與被告間並無借貸關係存在。
（七）綜上，本件被告取得票據，係基於原告丁○○向其借款及原告甲○○為擔保上
      開借款債務得以滿足而簽發者，業如前述，原告又不能證明被告取得系爭本票
      係出於惡意或脅迫，尚難以此事由對抗被告，是原告主張被告惡意取得系爭本
      票，據以拒絕負擔票據債務，尚有未恰。從而，原告依票據法律關係，請求確
      認被告對如附表所示之本票債權不存在，於法不合，應予駁回。
據上論結，本件原告之訴為無理由，依民事訴訟法第四百三十六條第二項、第七十八
條，判決如主文。
中　　　華　　　民　　　國　　九十一　　年　　　三　　　月　　 十三 　　日
                                    臺灣新竹地方法院新竹簡易庭
~B法　　　官　林南薰
右為正本係照原本作成。
如對本判決上訴，須於判決送達後廿日內向本院提出上訴狀。
~B法院書記官　林淑瑜
中　　　華　　　民　　　國　　九十一　　年　　　三　　　月　　 十三 　　日
~F0
~T48
┌──────────────────────────────────────────────────┐
│附表：　　　　　　　　　　　　　　　　　　　　　　　　　　　　　　　　　　　　                      │
├─┬─────────┬───────┬─────────┬─────────┬──────────┤
│編│　發　　票　　日　│票　面　金　額│　到　　期　　日　│利　息　起　算　日│本　　票　　號　　碼│
│號│　　　　　　　　　│︵新　台　幣︶│　　　　　　　　　│　︵至清償日止︶　│　　　　　          │
├─┼─────────┼───────┼─────────┼─────────┼──────────┤
│１│八十八年五月二十二│拾萬元　　　│八十九年六月二十日│八十九年六月二十日│CH-NO-０８０４９４　│
│　│日　　　　　　　　│　　　　　　　│　　　　　　　　　│　　　　　　　　　│　　　　　　　　　　│
├─┼─────────┼───────┼─────────┼─────────┼──────────┤
│２│八十八年五月二十二│拾萬元　　　│八十九年八月二十日│八十九年八月二十日│CH-NO-０８０４９５　│
│　│日　　　　　　　　│　　　　　　　│　　　　　　　　　│　　　　　　　　　│　　　　　　　　　　│
├─┼─────────┼───────┼─────────┼─────────┼──────────┤
│３│八十八年五月二十二│拾萬元　　　│八十九年十月二十日│八十九年十月二十日│CH-NO-０８０４９６　│
│　│日　　　　　　　　│　　　　　　　│　　　　　　　　　│　　　　　　　　　│　　　　　　　　　　│
├─┼─────────┼───────┼─────────┼─────────┼──────────┤
│４│八十八年五月二十二│拾萬元　　　│八十九年十二月二十│八十九年十二月二十│CH-NO-０８０４９７　│
│　│日　　　　　　　　│　　　　　　　│日　　　　　　　　│日　　　　　　　　│　　　　　　　　　　│
├─┼─────────┼───────┼─────────┼─────────┼──────────┤
│５│八十八年五月二十二│壹拾伍萬元　　│九十年三月二十日　│九十年三月二十日　│CH-NO-０８０４９８　│
│　│日　　　　　　　　│　　　　　　　│　　　　　　　　　│　　　　　　　　　│　　　　　　　　　　│
└─┴─────────┴───────┴─────────┴─────────┴──────────┘
